【裁判字號】    99,易,776
【裁判日期】    990527
【裁判案由】    詐欺
【裁判全文】
臺灣高雄地方法院刑事判決               99年度易字第776號
公  訴  人  臺灣高雄地方法院檢察署檢察官
被      告  甲○○
被      告  乙○○
前列二人共同
選任辯護人  王叡齡律師、陳建誌律師
上列被告因詐欺案件，經檢察官提起公訴（98年度偵字第1267號
），本院判決如下：
    主  文
甲○○、乙○○均無罪。
    理  由
一、公訴意旨略以：甲○○係址設高雄市三民區○○○路80 號
    39樓之2 「嘉賀保全股份有限公司」（下稱嘉賀公司）之負
    責人，負責綜理全公司業務，乙○○係嘉賀公司之協理，負
    責財務、行政等業務。甲○○、乙○○均明知嘉賀公司以「
    員工身故及殘廢保險金新臺幣（以下同）50萬元、意外身故
    及殘廢保險金50萬元、意外傷害醫療保險金實支實付1 萬元
    、意外傷害醫療保險金日額500 元」之契約內容，向國華人
    壽保險股份有限公司（下稱國華公司）投保團體保險之保險
    費實為每年1260 元，竟共同意圖為嘉賀公司不法之所有，
    先於民國96年4 月16日，以總經理李大弘（即甲○○）名義
    ，發布嘉賀機構（96）通報字第003 號通報，向公司員工周
    知：投保上述團體保險之保險費為3750 元，公司負擔60 %
    （即2250 元），員工個人負擔40% （即1500 元），欲加
    入者得報名參加云云，再於翌（17）日，以協理乙○○名義
    ，發布嘉賀公司投保團體保險通知書，向公司員工周知：團
    體保險相關理賠辦法及條款存放於公司行政部人事，自願加
    入團體保險者其金額費用為1500 元云云，致公司員工辛○○、丙○○等人陷於錯誤而參加投保該團體保險，令嘉賀公
    司分2 期於渠等96年4 月及5 月薪資給付中，自動扣款各
    750 元，合計1500 元，而詐取當中差額240 元之利益。因
    認被告甲○○、乙○○涉犯刑法刑法第339 條第1 項之詐欺
    取財罪嫌。
二、按犯罪事實應依證據認定之，無證據不得認定犯罪事實；又
    不能證明被告犯罪者，應諭知無罪之判決；刑事訴訟法第
    154 條第2 項、第301 條第1 項分別定有明文。又按刑事訴
    訟法上所謂認定犯罪事實之證據，係指足以認定被告確有犯
    罪行為之積極證據而言，如未能發現相當證據或證據不足以
    證明，自不能以推測或擬制之方法，以為裁判基礎，最高法
    院29年上字第3105號及40年台上字第86號分別著有判例可資
    參照。而認定不利於被告之事實，須依積極證據，茍積極證
    據不足為不利被告之認定時，即應為有利於被告之認定，更
    不必有何有利之證據；又認定犯罪事實所憑之證據，雖不以
    直接證據為限，間接證據亦包括在內，然而無論直接證據或
    間接證據，其為訴訟上之證明，須於通常一般之人均不致有
    所懷疑，而得確信其為真實之程度者，始得據為有罪之認定
    ，倘其證明尚未達到此一程度，而有合理之懷疑存在而無從
    使事實審法院得有罪之確信時，即應由法院為諭知被告無罪
    之判決，且告訴人之告訴，係以使被告受刑事訴追為目的，
    是其陳述是否與事實相符，仍應調查其他證據以資審認，最
    高法院亦分別著有30年上字第816 號、76年台上字第4986
    號、52年台上字第1300號判例可資參照。
三、公訴人認被告涉有上開罪嫌，無非係以被告甲○○、乙○○
    之供述、告訴人辛○○、丙○○之指述、證人陳建弘之證述
    、96年4 月16日嘉賀機構（96）通報字第003 號通報、96年
    4 月17日嘉賀公司投保團體保險通知書各1 份、員工薪資明
    細表、嘉賀公司團體保險要保書、職業分類表、國華人壽98
    年7 月1 日（98）華壽團保字第1351號函等，為其主要論據
    。
四、訊據被告甲○○、乙○○堅決否認有上開犯行。經查：
  (一)甲○○係址設高雄市三民區○○○路80號39樓之2 嘉賀公司
    之負責人，負責綜理全公司業務，乙○○係嘉賀公司之協理
    ，負責財務、行政等業務；嘉賀公司於96年4 月16日，以總
    經理李大弘（即被告甲○○）名義，發布嘉賀機構（96）通
    報字第003 號通報，向公司員工周知：投保上述團體保險之
    保險費為3750 元，公司負擔60 %（即2250 元），員工個
    人負擔40% （即1500 元），欲加入者得報名參加等語。再
    於翌（17）日，以協理乙○○名義，發布嘉賀公司投保團體
    保險通知書，向公司員工周知：團體保險相關理賠辦法及條
    款存放於公司行政部人事，自願加入團體保險者其金額費用
    為1500 元等語；嗣告訴人辛○○、丙○○參加投保該團體
    保險，嘉賀公司則分2 期於渠等96年4 月（5 月15日支薪）
    及5 月（6 月15日支薪）薪資給付中，自動扣款各750 元，
    合計1500 元；惟嘉賀公司以「員工身故及殘廢保險金50萬
    元、意外身故及殘廢保險金50萬元、意外傷害醫療保險金實
    支實付1 萬元、意外傷害醫療保險金日額500 元」之契約內
    容，向國華公司投保團體保險之保險費為每年1260 元之事
    實，業據被告甲○○、乙○○及檢察官所不爭執（見本院審
    易字卷第44頁正背面），核與證人陳建弘、丁○○、庚○○
    、共同被告即證人乙○○於本院審理時證述相符（見本院易
    字卷第26頁至第34頁），並有96年4 月16日嘉賀機構（96
    ）通報字第003 號嘉賀機構通報（見偵一卷第20頁）、嘉賀
    保全股份有限公司之基本資料查詢（見偵一卷第22頁至第23
    頁）、嘉賀機構投保員工名單（見偵一卷第28頁）、97年4
    月27日生效之團體保險要保書1 份（見偵一卷第34頁至第64
    頁）、印表日期96年3 月8 日之「團體保險利益表」、「團
    體與個人保險比較表」（見偵二卷第33頁至第34頁）、結算
    期間96年4 月27日至97年4 月26日之團體保險經驗退費結算
    表1 紙（見偵二卷第35頁）、協理乙○○名義之投保團體保
    險通知書1 紙（見偵二卷第36頁）、發票日96年7 月31日、
    金額29萬5320元、受款人國華公司之支票1 紙（見偵二卷第
    210 頁）可稽，固堪認定。
  (二)惟嘉賀公司於96年4 月16日、17日，分別以總經理即被告甲○○、協理乙○○名義，發布上開2 次通報，向該公司員工
    表示投保團體險之保費1500 元，係基於國華公司之業務員
    即證人己○○所自行製作之印表日期96年3 月8 日之「團體
    保險利益表」與「團體與個人保險比較表」所載及己○○所
    告知之保費，均為3750 元之事實，業據國華公司之業務員
    即證人己○○於本院審理時證稱：伊於96年3 月間為國華公
    司之業務員，向被告甲○○招攬嘉賀公司之團體保險，當時
    伊估算該公司之投保人數不多，及營業項目可能包括運鈔業
    務等情，而以其所自行製作印表日期96年3 月8 日之「團體
    保險利益表」與「團體與個人保險比較表」交予被告甲○○
    ，並告知保費3750 元，但伊有於該表上載明如人數或業務
    有變動，保費即會調整，嗣嘉賀公司於96年4 月中旬表示投
    保人數約為100 人至150 人之間、且不經營運鈔業務，伊即
    表示可以調低保費為1630元，此保費為正常情況下之保費，
    但後來嘉賀公司又表示人數可達200 人以上，伊於96年4 月
    20日後，即伊當年之生日後之某日，基於占有市場考量，壓
    縮傭金將保費降為1260元，伊在國華公司交付伊員工名冊後
    ，與嘉賀公司簽立生效日為96年4 月27日之團體保險要保書
    ，嘉賀公司交付伊發票日96年7 月31日、金額29萬5320元、
    受款人國華公司之支票1 紙等語（見本院易字卷第26頁正面
    至第30頁正面）明確，並有97年4 月27日生效之團體保險要
    保書1 份（見偵一卷第34頁至第64頁）、印表日期96年3 月
    8 日之「團體保險利益表」、「團體與個人保險比較表」（
    見偵二卷第33頁至第34頁）、發票日96年7 月31日、金額29
    萬5320元、受款人國華公司之支票1 紙（見偵二卷第210 頁
    ）可證，足以認定。被告甲○○、乙○○既係依國華公司業
    務員所提供之保費金額於96年4 月16日、17日發布上開通告
    ，自無任何詐術之行使可言。至上開團體保險之每人保費雖
    於96年4 月20日至27日間之某日確定為1260元，惟此係嘉賀
    公司與國華公司及業務員己○○間相互折衝之結果，且係發
    生於「96年4 月16日、17日」之後，被告甲○○、乙○○不
    可能預知，是其於96年4 月16日、17日所為之公告，依當時
    之情狀而言，並無錯誤，亦非詐術之行使。公訴意旨認：被
    告甲○○、乙○○均明知嘉賀公司以上開團體保險之保險費
    實為每年1260元，竟於96年4 月16日、17日，分別為上開之
    通告，致告訴人陷於錯誤云云，與本院認定被告甲○○、乙○○係「先」於96年4 月16日、17日為上開通告，「後」於
    96 年4月20日至27日間之某日始明知每年保費為1260元之時
    間先後順序認定，有所不同，應有誤會。
  (三)公訴意旨雖認：嘉賀公司團體保險要保書、職業分類表、國
    華人壽98年7 月1 日（98）華壽團保字第1351號函足以佐證
    嘉賀公司提出之國華人壽「團體保險利益表」、「團體與個
    人保險比較表」與實情不符，顯係臨訟提出云云。惟查：國
    華人壽98年7 月1 日（98）華壽團保字第1351號函雖載稱：
    「團體保險利益表」、「團體與個人保險比較表」並非該公
    司出具之報價資料等語（見偵二卷第45頁至第46頁），惟依
    一般經驗法則，保險公司之業務員自行製作比較表交付其所
    招攬之客戶，並非罕見。且上開印表日期96年3 月8 日之「
    團體保險利益表」與「團體與個人保險比較表」係國華公司
    之業務員己○○所自行製作，並於96年3 月間向被告甲○○
    招攬嘉賀公司之團體保險，交付予被告甲○○之事實，業據
    證人己○○於本院審理時證述無訛（見本院易字卷第26頁正
    面至第30頁正面）。又承辦上開華壽團保字第1351號函文之
    國華公司承辦人庚○○於本院審理時證稱：伊承辦上開函覆
    之時，因業務員己○○已離職，伊在未詢問上開「團體保險
    利益表」與「團體與個人保險比較表」是否為業務員己○○
    所自行製作之情況下，函覆上開二表非該公司出具之報價資
    料等語（見本院易字卷第32頁）。復徵諸國華司99年4 月20
    日（99）華壽服訴字第0793號函亦載稱：己○○於96年4 月
    間為該公司之業務人員，該公司之業務人員可逕行將商品DM
    及要保文件提出予客戶等語（見本院審易字卷第128 頁）。
    可見上開印表日期96年3 月8 日之「團體保險利益表」與「
    團體與個人保險比較表」確係國華公司之業務員己○○所自
    行製作，並於96年3 月間，向被告甲○○招攬嘉賀公司之團
    體保險之際，交付予被告甲○○之事實，是上揭公訴意旨所
    指，容有誤會。
  (四)況且，96年4 、5 月間，嘉賀公司支付告訴人辛○○、丙○○之薪資分別略為2 萬4000元、1 萬7000元，有該2 人之員
    工薪資明細表（見偵卷第14頁、第18頁、第19頁）可參，衡
    情，殊難想像被告甲○○、乙○○有何必要甘冒刑責，意圖
    為「他人」即嘉賀公司之不法所有，而詐欺告訴人辛○○、
    丙○○各240 元之金額。
  (五)此外，復查無其他證據足使本院形成被告甲○○、乙○○有
    上開詐欺取財犯行之確信，揆諸上揭法條及判例意旨，自難
    遽以刑法第339 條第1 項之詐欺取財罪相繩。
五、綜上所述，本件不能證明被告甲○○、乙○○犯罪，依法應
    為被告甲○○、乙○○無罪之判決。
據上論斷，應依刑事訴訟法第301 條第1 項前段，判決如主文。
本案經檢察官戊○○到庭執行職務。
中    華    民    國    99    年    5     月    27    日
                  刑事第二庭    審判長法  官  吳進寶
                                      法  官  李昆南
                                      法  官  施盈志
以上正本證明與原本無異。
如不服本判決應於收受送達後10日內向本院提出上訴書狀，並應
敘述具體理由；如未敘述上訴理由者，應於上訴期間屆滿後20日
內向本院補提理由書（均須按他造當事人之人數附繕本）「切勿
逕送上級法院」。
中    華    民    國    99    年    5     月    27    日
                                       書記官  蔡蓓雅

司法院資訊處製作；財團法人民間司法改革基金會備份。
